臺灣臺東地方法院刑事判決
110年度原訴字第55號
公  訴  人  臺灣臺東地方檢察署檢察官
被      告  陳紀任


            黃宇呈


上  一  人
指定辯護人  本院公設辯護人  丁經岳  
上列被告等因妨害秩序等案件，經檢察官提起公訴（110年度偵
字第764號、110年偵緝字第146號、第147號），本院判決如下：
    主  文
陳紀任犯在公共場所聚集三人以上施強暴之首謀及下手實施罪，
處有期徒刑陸月，如易科罰金，以新臺幣壹仟元折算壹日。
黃宇呈犯意圖供行使之用而攜帶兇器，在公共場所聚集三人以上
下手實施強暴罪，處有期徒刑陸月，如易科罰金，以新臺幣壹仟
元折算壹日。
    事  實
一、陳紀任、陽承佑因與蔡岱峰、黃思堯間生有嫌隙，於民國10
    9年12月19日6時許，陳紀任以電話及通訊軟體聯繫、口頭邀
    集之方式，聯絡陽承佑、黃宇呈、羅曼桀、林聖翔、陽政杰
    、劉威廷（陽承佑、林聖翔、陽政杰涉犯妨害秩序等之部分
    ，業經本院於111年1月14日審結；羅曼桀、劉威廷涉犯妨害
    秩序等之部分，業經本院於111年6月2日審結）至址設臺東
    縣○○市○○○路00號之晃成藥局○○店（下稱晃成藥局）集合，
    黃宇呈駕駛車牌號碼000-0000號自用小客車、林聖翔及羅曼
    桀自行騎乘機車到場，陽承佑則駕駛車牌號碼000-0000號自
    用小客車前往臺東專科學校附設高職部附近搭載陽政杰、劉
    威廷返回至上開地點，其等明知人車往來道路及住宅區域，
    屬道路用路人、行人及周遭居民均會使用之公共場所，若於
    該處施強暴脅迫之行為，極可能波及他人，影響社會治安及
    秩序，仍由陳紀任首謀，邀集陽承佑、羅曼桀、林聖翔、陽
    政杰、劉威廷，共同基於傷害及在公眾得出入之場所聚集3
    人以上施強暴脅迫之犯意聯絡；黃宇呈則基於意圖供行使之用
    而攜帶兇器在公共場所聚集3人以上下手實施強暴、強制之
    犯意，一同前往晃成藥局，由黃宇呈駕駛車牌號碼000-0000
    號自用小客車並搭載羅曼桀、陳紀任，由陽承佑駕駛車牌號
    碼000-0000號自用小客車並搭載陽政杰、劉威廷、林聖翔，
    並由黃宇呈攜帶客觀上可作兇器使用之棍棒1支（未扣案）
    ，於同日6時45分許，在臺東縣○○市○○路00號處前之道路旁
    發現蔡岱峰、黃思堯後，先由黃宇呈駕駛上開車輛，並撞擊
    蔡岱峰、黃思堯，隨即黃宇呈、羅曼桀、陳紀任、陽承佑、
    陽政杰、劉威廷、林聖翔均下車，羅曼桀、陳紀任、陽承佑
    、陽政杰、劉威廷、林聖翔並以徒手；黃宇呈則持棍棒之方
    式傷害蔡岱峰、黃思堯，致蔡岱峰因而受有頭部其他部位挫
    傷、左側小腿挫傷、左側腕部挫傷、下背挫傷等傷害，黃思
    堯因而受有頭部其他部位挫傷、左側眼瞼及眼周圍撕裂傷、
    左側眼結膜及角膜損傷、頭部未明示部位開放性傷口等傷害
    （陳紀任、黃宇呈被訴傷害蔡岱峰、黃思堯之部分，業據蔡
    岱峰、黃思堯撤回告訴，另由本院不另為不受理之諭知，詳
    如後述），以此等方式下手實施強暴脅迫而妨害社會秩序安
    寧。
二、案經蔡岱峰、黃思堯訴由臺東縣警察局移送臺灣臺東地方檢
    察署檢察官偵查起訴。
    理  由
壹、程序部分
    本判決所引用據以認定事實之各項傳聞證據，均經被告陳紀
    任、黃宇呈、辯護人於本院審理中同意有證據能力，且檢察
    官、被告陳紀任、黃宇呈、辯護人於本院調查證據時，已知
    其內容及性質，均未於言詞辯論終結前聲明異議。本院審酌
    各該證據作成之情況，俱無違法、不當取證或顯有不可信之
    情形，作為證據使用均屬適當，依刑事訴訟法第159條之5規
    定，認均得作為證據使用。另其他非供述證據部分，本院於
    審判期日，依各該證據不同之性質，以提示或告以要旨等法
    定調查方法逐一調查，並使當事人表示意見，本院亦查無法
    定證據取得禁止或證據使用禁止之情形，故認所引用各項證
    據資料，均具有證據能力。
貳、實體方面
一、上開犯罪事實，訊據被告陳紀任、黃宇呈於警詢、偵查、本
    院準備程序及審理中均坦承不諱(警卷第1至6、62至67頁，7
    64號偵卷第127至145頁，本院卷第101至117、465至481頁)
    ，核與證人即共同被告陽承佑、林聖翔、陽政杰、羅曼桀、
    劉威廷於警詢、偵查時之證述、證人即告訴人蔡岱峰、黃思
    堯於警詢、偵查時之證述、證人沈雅琪於警詢及偵查中之證
    述相符(警卷第15至21、30至35、37至42、45至51、53至58
    、70至75、87至92、104至107頁，764號偵卷第15至27、55
    至67、87至105頁，146號偵緝卷第31至41頁，147號偵緝卷
    第1至3、31至41頁)，並有指認人陳紀任之指認犯罪嫌疑人
    紀錄表暨犯罪嫌疑人指認表、指認人陽承佑之指認犯罪嫌疑
    人紀錄表暨犯罪嫌疑人指認表、指認人蔡岱峰之指認犯罪嫌
    疑人紀錄表暨犯罪嫌疑人指認表、指認人黃思堯之指認犯罪
    嫌疑人紀錄表暨犯罪嫌疑人指認表、指認人沈雅琪之指認犯
    罪嫌疑人紀錄表暨犯罪嫌疑人指認表、車號000-0000號之車
    軌截圖及資料、車號000-0000號之車軌截圖及資料、蔡岱峰
    勘察採證同意書、黃思堯勘察採證同意書、劉威廷勘察採證
    同意書、林聖翔之臺東縣警察局臺東分局勘察採證同意書、
    陽政杰之臺東縣警察局臺東分局勘察採證同意書、陳紀任之
    臺東縣警察局臺東分局勘察採證同意書、刑案現場測繪圖、
    蔡岱峰之臺東馬偕紀念醫院乙種診斷證明書、黃思堯之臺東
    馬偕紀念醫院乙種診斷證明書、陳紀任之東和外科診所診斷
    證明書、車號000-0000號、車號000-0000號之車號查詢汽車
    車籍資料、車號000-0000號、車號000-0000號之車輛詳細資
    料報表、劉威廷之調查同意書、臺東縣警察局臺東分局110
    年3月22日信警偵字第1100008031號函、臺東縣警察局勤務
    指揮中心受理110報案紀錄單、臺東分局豐里派出所110年3
    月18日職務報告、黃思堯之調查同意書、林聖翔之調查同意
    書、羅曼桀之調查同意書、陳紀任之指認現場照片2張、陽
    承佑之指認現場照片2張、劉威廷之指認現場照片1張、林聖
    翔之指認現場照片2張、陽政杰之指認現場照片1張、羅曼桀
    之指認現場照片3張、黃宇呈之指認現場照片2張、蔡岱峰之
    指認現場照片2張、黃思堯之指認現場照片2張、沈雅琪之指
    認現場照片2張、手機通聯紀錄截圖照片6張、刑案現場照片
    3張、24張、4張等證據在卷可稽(警卷第7至14、22至29、36
    、43至44、52、59至61、68至69、76至86、93至103、108至
    122、131至141、145至第164頁，764號偵卷第33、37、39至
    43、73、111、186之1至186之4頁，147號偵緝卷第79至80頁
    )，足認被告陳紀任、黃宇呈之自白與事實均相符，堪以採
    信。
二、綜上，本案事證明確，被告陳紀任、黃宇呈前開犯行堪以認
    定，均應依法論科。
三、論罪科刑
(一)按刑法第149條、第150條係以「在公共場所或公眾得出入之
    場所有「聚集」之行為為構成要件，亦即行為不論其在何處
    、以何種聯絡方式（包括社群通訊軟體）聚集，其係在遠端
    或當場為之，均為本條之聚集行為，且包括自動與被動聚集
    之情形，亦不論是否係事前約定或臨時起意者均屬之，因上
    開行為對於社會治安與秩序，均易造成危害；又所謂「聚眾
    」，參酌組織犯罪防制條例第2條第1項及其於106年4月19日
    修正之立法理由，認三人以上在公共場所或公眾得出入之場
    所實施強暴脅迫，就人民安寧之影響及對公共秩序已有顯著
    危害，是將聚集之人數明定為三人以上，不受限於須隨時可
    以增加之情形；查被告陳紀任、黃宇呈、共同被告陽承佑、
    林聖翔、陽政杰、劉威廷、羅曼桀係於前開公共場所聚集，
    並以事實欄一所載之方式對在場之告訴人蔡岱峰、黃思堯施
    強暴，顯已對公共秩序及人民安寧造成危害。核被告陳紀任
    所為，係犯刑法第150條第1項後段在公共場所聚集三人以上
    施強暴之首謀及下手實施罪；被告黃宇呈所為，係犯刑法第
    150條第2項第1款、第1項後段之意圖供行使之用而攜帶兇器
    在公共場所聚集三人以上下手實施強暴罪。起訴書認被告陳
    紀任係犯刑法第150條第2項第1款、第1項後段之罪，容有誤
    會。
(二)刑法對故意犯的處罰多屬單獨犯之規定，單獨1人即可完成
    犯罪構成要件，但亦可由數行為人一起違犯，若法條本身並
    不預設參與人數，如此形成之共同正犯，稱為「任意共犯」
    ；相對地，刑法規範中存在某些特殊條文，欲實現其不法構
    成要件，必須2個以上之行為人參與，刑法已預設了犯罪行
    為主體需為複數參與者始能違犯之，則為「必要共犯」。換
    言之，所謂「必要共犯」係指某一不法構成要件之實行，在
    概念上必須有2個以上參與者，一同實現構成要件所不可或
    缺之共同加工行為或互補行為始能成立，若僅有行為人1人
    ，則無成立犯罪之可能。又「必要共犯」依其犯罪性質，尚
    可分為「聚合犯」，即2人以上朝同一目標共同參與犯罪之
    實行者，如刑法分則之公然聚眾施強暴、脅迫罪、參與犯罪
    結社罪等，因其本質上即屬共同正犯，故除法律依其首謀、
    下手實行或在場助勢等參與犯罪程度之不同，而異其刑罰之
    規定時，各參與不同程度犯罪行為者之間，不能適用刑法總
    則共犯之規定外，其餘均應引用刑法第28條共同正犯之規定
    （最高法院109年台上字第2708號判決可資參照）。被告陳
    紀任、黃宇呈、共同被告陽承佑、林聖翔、陽政杰、劉威廷
    、羅曼桀就所犯在公共場所聚集三人以上下手實施強暴罪之
    部分，有犯意聯絡及行為分擔，均為共同正犯。但依刑法條
    文有「結夥三人以上」者，其主文之記載並無加列「共同」
    之必要（最高法院79年度台上字第4231號判決意旨參照），
    是本條文以「聚集三人以上」為構成要件，應為相同解釋，
    附此敘明。
(三)又被告陳紀任、黃宇呈雖以事實欄一所載之行為對告訴人即
    同案被告蔡岱峰、黃思堯施強暴，然刑法第150條第1項、第
    2項之罪所處罰者，係妨害秩序，其被害法益為國家法益，
    並非個人，故雖有數在場人被當場施以強暴脅迫，惟被害之
    國家法益仍屬單一，並無侵害數個法益之情事，仍屬單純一
    罪。
(四)再按刑法第150條第1項規定：「在公共場所或公眾得出入之
    場所聚集三人以上，施強暴脅迫者，在場助勢之人，處1年
    以下有期徒刑、拘役或10萬元以下罰金；首謀及下手實施者
    ，處6月以上5年以下有期徒刑」；同條第2項則規定：「犯
    前項之罪，而有下列情形之一者，得加重其刑至2分之1：
    意圖供行使之用而攜帶兇器或其他危險物品犯之。因而致
    生公眾或交通往來之危險」，該規定係就犯罪類型變更之個
    別犯罪行為得裁量予以加重，成為另一獨立之罪名（尚非概
    括性之規定，即非所有罪名均一體適用），屬於刑法分則加
    重之性質，惟依上述規定，係稱「得加重…」，而非「加重…
    」或「應加重…」，故法院對於行為人所犯刑法第150條第2
    項第1款、第1項後段之行為，是否加重其刑，即有自由裁量
    之權，且倘未依該項規定加重，其法定最重本刑仍為有期徒
    刑5年，如宣告6月以下有期徒刑，自仍符合刑法第41條第1
    項前段所規定得易科罰金之要件，即應一併諭知易科罰金之
    折算標準，始為適法。本院審酌全案起因，衡諸被告黃宇呈
    所為固漠視國家禁制之規定，並影響社會治安與公共秩序，
    然其犯罪之目的單一、對象特定，並無持續增加等難以控制
    之情，所生危害程度未擴及告訴人2人以外之人之傷亡或財
    產損害，並考量被告黃宇呈犯後已坦認犯行，知所悔悟，復
    告訴人等均已撤回對被告黃宇呈傷害之告訴（詳如後述），
    本院認尚無依刑法第150條第2項第1款規定就被告黃宇呈之
    部分加重其刑之必要。　
(五)至辯護人雖為被告黃宇呈主張，其於本案中犯後態度良好並
    深具悔悟之心，犯罪情狀亦與一般惡性重大之犯罪被告顯然
    有別，對其處以各罪之最低刑度猶嫌過重，應適用刑法第59
    條規定酌減其刑云云。然按犯罪之情狀顯可憫恕，認科以最
    低度刑仍嫌過重者，得酌量減輕其刑，刑法第59條定有明文
    。考其立法意旨，科刑時原即應依同法第57條規定審酌一切
    情狀，尤應注意該條各款所列事項，以為量刑標準。刑法第
    59條所謂「犯罪之情狀顯可憫恕」，自係指裁判者審酌第57
    條各款所列事項以及其他一切與犯罪有關之情狀之結果，認
    其犯罪足堪憫恕者而言（即犯罪另有其特殊之原因與環境等
    等），即必於審酌一切之犯罪情狀，在客觀上顯然足以引起
    一般同情，認為縱予宣告法定最低刑度猶嫌過重者，始有其
    適用（最高法院38年台上字第16號、45年台上字第1165號及
    51年台上字第899號判例意旨參照）。然綜觀卷內全部證據
    資料，尚無有何證據認被告黃宇呈客觀上足以引起一般同情
    之特殊原因或環境，且衡被告黃宇呈本案犯罪情節、所生損
    害、犯後態度等節衡量，綜合上情，本院認被告黃宇呈所犯
    倘處以最低法定刑度即有期徒刑6月，難認有何情輕法重之
    憾，故無刑法第59條之適用。
(六)爰以行為人之責任為基礎，審酌僅因被告陳紀任、共同被告
    陽承佑與告訴人蔡岱峰、黃思堯發生糾紛，被告陳紀任、黃
    宇呈不思以和平理性之方式化解爭執，被告陳紀任竟以電話
    及通訊軟體聯繫、口頭邀集之方式，聯絡被告黃宇呈、共同
    被告陽承佑、羅曼桀、林聖翔、陽政杰、劉威廷，貿然至前
    述所載之地點並對之施以暴行，且被告黃宇呈更有意圖供行
    使之用而攜帶兇器在公共場所下手實施暴行，致告訴人蔡岱
    峰、黃思堯受有傷害；且該處為公共場所，渠等所為顯已危
    害公眾安寧、妨害社會秩序，實非可取；兼衡被告陳紀任、
    黃宇呈犯後均坦認犯行、反省己過之態度，且事發後並均已
    獲得告訴人蔡岱峰、黃思堯之諒解，並就被告陳紀任、黃宇
    呈所涉犯傷害罪之部分，撤回告訴，有刑事撤回告訴狀2紙
    在卷足憑（本院卷第121至123頁），並考量被告陳紀任、黃
    宇呈犯罪之動機、目的、手段、被告陳紀任、黃宇呈之參與
    程度，兼衡被告陳紀任於本院審理中自陳高中畢業之智識程
    度、職業為司機、月收入約新臺幣(下同)2至3萬元、家庭經
    濟狀況普通（本院卷第481頁）等一切情狀；被告黃宇呈於
    本院審理中自陳國中畢業之智識程度、職業為擺攤、月收入
    約1萬5,000至2萬元、家庭經濟狀況普通（本院卷第481頁）
    等一切情狀，分別量處如主文所示之刑，並均諭知易科罰金
    之折算標準，以資懲儆。
四、不另為不受理諭知之部分
(一)公訴意旨另以：被告陳紀任、黃宇呈於事實欄一所載時間、
    地點，陳紀任徒手毆打；被告黃宇呈持棍棒毆打告訴人蔡岱
    峰、黃思堯，致告訴人蔡岱峰因而受有頭部其他部位挫傷、
    左側小腿挫傷、左側腕部挫傷、下背挫傷等傷害；告訴人黃
    思堯因而受有頭部其他部位挫傷、左側眼瞼及眼周圍撕裂傷
    、左側眼結膜及角膜損傷、頭部未明示部位開放性傷口等傷
    害。因認被告陳紀任、黃宇呈均涉犯刑法第277條第1項之傷
    害罪嫌。
(二)按告訴乃論之罪，告訴人於第一審辯論終結前，得撤回其告
    訴，又告訴經撤回者，應諭知不受理之判決；前開判決，得
    不經言詞辯論為之，刑事訴訟法第238條第1項、第303條第3
    款及第307條分別定有明文。又如有告訴乃論之罪，一部經
    合法撤回告訴，且無爭議，為利訴訟經濟，可以在有罪判決
    內就該撤回告訴部分說明不另為不受理之諭知。
(三)公訴意旨認被告陳紀任、黃宇呈涉犯刑法第277條第1項之傷
    害罪嫌，依刑法第287條前段，須告訴乃論。查告訴人蔡岱
    峰、黃思堯均業於110年10月7日具狀表示已對被告陳紀任、
    黃宇呈撤回告訴，業如前述。揆諸首開說明，就被告陳紀任
    、黃宇呈被訴傷害罪之部分，原應為不受理之諭知；惟公訴
    意旨認此部分犯行如成立犯罪，與前開經本院論罪科刑部分
    具有想像競合之裁判上一罪關係，爰不另為不受理之諭知，
    併此敘明。
據上論斷，應依刑事訴訟法第299條第1項前段，刑法第28條、第
150第1項、第2項第1款、第41條第1項前段，判決如主文。
本案經檢察官馮興儒提起公訴及到庭執行職務。
中　　華　　民　　國　　111 　年　　8 　　月　　12　　日
                  刑事第一庭審判長法  官  邱奕智
　　　　　　　　　                法  官  施伊玶
　　　　　　　　　                法  官  蔡政晏
以上正本證明與原本無異。
如不服本判決應於收受送達後20日內向本院提出上訴書狀，並應
敘述具體理由；其未敘述上訴理由者，應於上訴期間屆滿後20日
內向本院補提理由書（均須按他造當事人之人數附繕本）。「切
勿逕送上級法院」。告訴人或被害人對於本判決如有不服，請書
具不服之理由狀，請求檢察官上訴者，其上訴期間之計算係以檢
察官收受判決正本之日期為準。　　　　　　　　　
中　　華　　民　　國　　111 　年　　8 　　月　　12　　日
                                  書記官  林慧芬
附錄論罪科刑法條
中華民國刑法第150條
在公共場所或公眾得出入之場所聚集三人以上，施強暴脅迫者，
在場助勢之人，處一年以下有期徒刑、拘役或十萬元以下罰金；
首謀及下手實施者，處六月以上五年以下有期徒刑。
犯前項之罪，而有下列情形之一者，得加重其刑至二分之一：
一、意圖供行使之用而攜帶兇器或其他危險物品犯之。
二、因而致生公眾或交通往來之危險。